【裁判字號】    90,上易,522
【裁判日期】    901225
【裁判案由】    損害賠償
【裁判全文】
台灣高等法院民事判決  九十年度上易字第五二二號
    上  訴  人    中壢郵局
    法定代理人    陳延全
    被  上訴人    甲○○
右當事人間因損害賠償事件，上訴人不服中華民國九十年六月二十九日臺灣桃園地方
法院八十九年度訴字第一八二二號第一審判決，提起上訴，本院判決如左：
    主      文
原判決關於命上訴人給付部分暨命上訴人負擔訴訟費用之裁判均廢棄。
右廢棄部分，被上訴人在第一審之訴駁回。
第一審訴訟費用除確定部分外暨第二審訴訟費用均由被上訴人負擔。
    事      實
甲、上訴人方面：
壹、聲明：
  (一)原判決廢棄。
  (二)右廢棄部分，被上訴人於第一審之訴駁回。
  (三)第一、二審訴訟費用，由被上訴人負擔。
貳、陳述：除與原判決記載相同者，予以引用外，補陳略以：
  (一)按「郵政存簿儲金處理須知」乃郵局關於辦理郵政存簿業務所為之一般性規定，
    屬於行政程序法第一百五十九條第二項第一款之行政規則，違反該行政規則，既
    不構成對外行為是否違法，僅屬有無違背公務員服從義務之問題。且無發生任何
    契約責任可言。
  (二)被上訴人既對於其存款之管領具有高度警戒心，於發現私章遺失後，即不可能於
    住院如廁時，令印鑑、存款簿及身分證離其身。又，被上訴人發現證件被偷走，
    於委託院方護理室轉向榮民輔導室請求辦理掛失止付程序時，為何不併轉達郵局
    ，除被上訴人外，任何人均不得代辦掛失補副手續。
  (三)被上訴人於發生上開情事後，仍與其子同住一屋簷下，因而，被上訴人之子之證
    詞可否採信令人啟疑。
參、證據：引用原審之立證方法外，補聲請訊問證人田一安為證。
乙、被上訴人方面：
壹、聲明：
  (一)上訴駁回。
  (二)第二審訴訟費用由上訴人負擔。
貳、陳述：除與原判決記載相同者，予以引用外，補陳略以：
  (一)胡大麟辦手續之過程，被上訴人不清楚。
  (二)被上訴人未將變更之密碼告知胡大麟。
參、證據：引用原審之立證方法為證。
    理      由
一、被上訴人起訴主張：其於八十九年九月十七日在家發現私章遺失，乃即向上訴人
    郵局辦理印鑑及密碼之變更手續，嗣於同年月二十六日在桃園榮民醫院開刀住院
    之際，又發現其子胡大麟趁機偷竊其存款簿及身分證等，其乃當即委託醫院護理
    室轉知榮民輔導室代向上訴人郵局辦理掛失在案，嗣胡大麟偽造原告之委託書，
    並騙使里長出具被上訴人住院證明書，及取得醫院之診斷證明書，於同年月二十
    七日持向上訴人郵局辦理被上訴人存簿之掛失止付，並申請補發存摺，因上訴人
    郵局職員失職，竟不要求胡大麟告知密碼，甚而反將密碼告知胡大麟，並補發存
    摺予胡大麟，致胡大麟得以持補發之存摺，及經上訴人告知之密碼，而將被上訴
    人郵局存款提領九十七萬六千元，上訴人背信之行為，造成被上訴人之損害，且
    未善盡保管責任，爰依侵權行為損害賠償請求權及債務不履行之損害賠償請求權
    ，請求上訴人賠償被上訴人九十七萬六千元之存款，又如上訴人不構成侵權行為
    及債務不履行，則被上訴人請求以起訴狀繕本送達上訴人，做為通知上訴人還款
    之時點，並請求上訴人返還上開存款等語；上訴人則以：上訴人並未將上訴人之
    密碼告知胡大麟，胡大麟已備妥手續及文件，且在掛失止付申請書上事先已填妥
    密碼，上訴人依照規定，得准由胡大麟代理被上訴人辦理掛失補副存摺，至於胡
    大麟如何得知被上訴人之密碼，又如何得以取款，均非上訴人所能知悉，上訴人
    核發存摺補副完全依照規定程序辦理，確實已盡相當注意而無疏失，被上訴人主
    張上訴人郵局疏未審核密碼而放任無密碼者亦能領款，顯與事實經過全然不符等
    語置辯。
二、按被上訴人前曾於八十九年九月十七日向郵局辦理印章及密碼變更手續，同年月
    二十六日再度委託醫院護理室代轉由榮民輔導室先以電話向郵局辦理掛失止付，
    嗣同年月二十七日訴外人胡大麟，持被上訴人之委託書、變更後之印章、里長證
    明書，及醫院證明書，邀同田一安為保證人，以被上訴人之代理人身分，以書面
    向上訴人申請掛失止付，及補副存摺之手續，經上訴人補發新存摺予胡大麟，胡
    大麟並於同年月二十八日至三十日，分次領得存款共計九十七萬六千元等情，業
    據被上訴人於原審提出變更帳戶事項申請書、委託書、里長證明書、診斷證明書
    、存款查詢最近交易詳情等為證，上訴人亦提出掛失止付申請書、郵政存簿儲金
    提款單等為證，經核均符，且為兩造所不爭執，堪信為真實。
三、經查，按郵政存簿儲金處理須知第十四條規定：「個人儲戶對於郵政儲金業務，
    因故不能親自行使儲金有關之權利，得委託他人代為行使，必要時可請受託人出
    示儲戶之委託書，經查無疑義後，應請受託人在相關申請書或單據上簽名蓋章，
    並填註身分證號碼、住址及聯絡電話。必要時並得請覓保證人按規定派員對保」
    。且依卷附之儲金簿、存單、質押存證掛失止付申請書所附之注意事項第六項亦
    規定「儲戶委託代理人辦理時，立帳局應注意審核代理人國民身分證，並請其覓
    具保證人」（參原審卷第二二、二三頁），該申請書內容除請准予掛失止付外，
    並請核章補發副本，故雖名為掛失申請，同時亦為補副之申請，故郵局在受理儲
    戶「掛失補副」之申請時，本人得委託他人前往辦理。又該處理須知第七十條亦
    規定：立帳局受理儲戶正式申請掛失止付時，應請其出示國民身分證正本及影本
    （註明用途並簽名或蓋章及與正本相符），填具「儲金簿掛失止付補副申請書」
    一份（忘記帳號者，可就儲戶帳號登記簿或在電腦終端機代為查明），加蓋原印
    鑑圖章（使用密碼者並應填明密碼）並按下列手續辦理：一、儲戶為自然人，提
    示國民身分證親自到局辦理者免保。儲戶為非自然人者，出具公函及申請書經查
    證屬實，並由經辦單位主管認定者，亦可免保。亦即儲戶為自然人時，經覓保證
    人後，得委託他人代辦掛失止付（參原審卷第三八至四十頁）。況系爭處理須知
    第十五條之一之規定係對存簿儲金變更帳戶事項或掛失補副，及或同時辦理更換
    印鑑、密碼時，應更加注意之事項，並未規定在儲戶辦理前述掛失止付之聲請時
    ，亦須本人親自為之，至於本件儲金簿掛失補副既由他人代辦，相關單據之筆跡
    ，與儲戶本人所寫，自當有異。承上所述，上訴人受理郵局儲金簿掛失補副之申
    請時，由儲戶委託他人代辦，並出具委託書及覓具保人後，即符合處理須知之規
    定。至於處理須知第六十八條第一項雖僅規定儲戶辦理掛失止付之手續，第二項
    規定口頭掛失後，立帳局應請儲戶依第一項規定親自前往辦理，掛失補副手續，
    唯並未排除自然人儲戶得委託他人代為辦理之規定，此觀前述處理須知第十四條
    、第七十條，及郵局儲金簿掛失止付申請書注意事項第六款規定（參本院卷第九
    三頁）自明，故上訴人認為郵局在受理儲戶「掛失補副」之申請時，得由本人委
    託他人代辦，顯屬有據。故上訴人依前揭郵政規則之規定，所為之存摺補副行為
    ，難謂有所疏失。
四、被上訴人另主張上訴人之承辦人員疏忽將密碼告知其子胡大麟，致被其子冒請補
    發存摺，進而冒領存款，造成其損害云云；惟上訴人否認有告知胡大麟密碼情事
    ，查本件被上訴人之子胡大麟於原審到院證稱：其本來不知道被上訴人存簿之密
    碼，必須先向郵局辦理掛失止付，領得一本新的存摺，就可以知道密碼，故其於
    九月二十七日辦理存摺掛失止付，是郵局人員告訴其八一五二這個密碼，印鑑則
    是自其父即被上訴人之處偷來盜蓋的等情。惟上訴人職員即本件存簿掛失止付之
    經辦人李美嬋則證稱：當時被上訴人之子來辦理被上訴人儲金簿掛失，其曾告知
    不是本人不能辦理掛失，被上訴人之子就說他父親在住院無法親自來辦理，並且
    提出證明父子關係之證件，又提出保證人等資料，其向主管詢問之後，主管說可
    以讓他辦理，其才讓他辦理，其並未告訴胡大麟密碼，密碼是胡大麟自己寫在申
    請書上的。按照規定，雖然不是本人親自來辦理掛失，如果可以提出證明確實是
    由本人委任，例外的也可以讓受任人辦理掛失云云；上開證人胡大麟及李美嬋所
    證情節互異，因其二人各與兩造具有親屬及僱傭之利害關係，故其二人所證究以
    何人所述為實，尚難遽斷。經本院詢問系爭掛失止付的保證人田一安，其稱：「
    胡大麟之掛失止付申請書係當場填寫，中間並未詢問郵局人員密碼或存簿餘額等
    資料」（參本院卷第八六頁至八七頁），足見訴外人胡大麟應係事先知悉密碼，
    參以被上訴人八十九年九月二十六日辦掛失止付者係為存摺，印鑑未掛失，胡大
    麟持被上訴人變更後之印鑑，覓妥保證人，填寫掛失補副申請書，又自填密碼，
    已符合前述郵政存簿儲金處理須知之規定，上訴人依被上訴人之子胡大麟之申請
    補發存摺，自無何過失可言，故被上訴人空言主張上訴人之承辦人員未盡善良管
    理人之注意義務，自無可採，被上訴人主張上訴人侵害其權利云云，尚無可採。
五、按儲戶將其金錢存放郵局，其與郵局之間，係成立民法第六百零二條第一項及第
    六百零三條之消費寄託關係，儲戶依其存款為定期儲金或存簿儲金之不同，得定
    期或不定期向郵局行使消費寄託物返還請求權，以取回存款。換言之，郵政儲金
    之儲戶對郵局僅有消費寄託物返還請求權之債權存在，而無任何現金所有權之物
    權可得主張。又按受領人為債權之準占有人者，以債務人不知其非債權人者為限
    ，有清償之效力，民法第三百一十條第二款定有明文，經查，止付補副與提款為
    兩個不同之程序，被上訴人之子前往上訴人之櫃檯提款時，上訴人之承辦員（該
    承辦員與前述辦理止付補副之承辦員為不同一人）實無從知悉其是否係真正債權
    占有人，復以，被上訴人之子持有存簿與印鑑，從外觀而言，應可認定該人係債
    權之準占有人，上訴人進而對該人清償，即可發生民法第三百一十條第二款之清
    償效力，被上訴人對於上訴人之寄託物返還請求權即行消滅。故被上訴人自無向
    上訴人主張此項權利之餘地。被上訴人另主張依消費寄託法律關係，請求上訴人
    返還存款，即無理由。
六、從而，被上訴人主張依侵權行為、債務不履行之損害賠償法律關係，請求上訴人
    賠償損害及依消費寄託法律關係，請求上訴人返還存款及利息，均為無理由，應
    予駁回。原審法院未予詳查，而為被上訴人勝訴之判決，尚有未洽，上訴意旨指
    摘原判決不當，求予廢棄改判，為有理由，應予准許。
七、本件事證已臻明確，兩造就行政規則之效力、被上訴人仍與其子同住或已對其子
    提起告訴等其他攻擊、防禦方法，及提出未援用之證據，經斟酌後認不影響判決
    基礎。無逐一論述之必要，併此敘明。
八、據上論結，本件上訴為有理由，依民事訴訟法第四百五十條、第七十八條，判決
    如主文。
中      華      民      國      九十      年    十二    月    二十五    日
                                  臺灣高等法院民事第十一庭
                                        審判長法  官  吳  景  源
                                              法  官  連  正  義
                                              法  官  滕  允  潔
右正本係照原本作成。
不得上訴。
中      華      民      國      九十      年    十二    月    二十七    日
                                              書記官  林  麗  觀


司法院資訊處製作；財團法人民間司法改革基金會備份。
